【裁判字號】    92,台上,754
【裁判日期】    920220
【裁判案由】    違反貪污治罪條例
【裁判全文】
最高法院刑事判決                                九十二年度台上字第七五四號
    上  訴  人  甲○○
    選任辯護人  楊水柱律師
右上訴人因違反貪污治罪條例案件，不服台灣高等法院台南分院中華民國九十一年七
月十七日第二審更審判決（九十年度上更(二)字第五九０號，起訴案號：台灣台南地方
法院檢察署八十七年度偵字第九四八０號），提起上訴，本院判決如左：
    主  文
原判決撤銷，發回台灣高等法院台南分院。
    理  由
本件原判決認定：上訴人甲○○係「行政院退除役官兵輔導委員會台南榮民安養自費
中心」（下簡稱為安養中心）主任，董洪榮、陳浤彰、朱台新（董洪榮、陳浤彰、朱
台新三人為同案被告分別經第一審法院以偽造文書罪，判處有期徒刑一年，緩刑三年
確定）分別任總務、出納、會計均為依據法令從事公務之人員，而安養中心福利金之
支用，須經甲○○核准，方可執行，故福利金之支用上訴人為主管事項。民國（下同
）八十六年一、二月春節期間，安養中心出納陳浤彰循例於八十六年一月三十一日簽
辦「春節當日首長親發工作人員及各支援單位慰問金、加菜金」簽呈，甲○○同年二
月三日在簽呈上批示「（一）本人親自慰問分發賀節金，（二）公家機關及所屬機關
各贈茶葉一罐計二十份，約新台幣（下同）二萬四千元」。詎甲○○竟明知茶葉採購
程序應經實際採購、驗收後方可登帳之規定，與董洪榮、陳浤彰、朱台新基於共同偽
造文書之犯意聯絡，由董洪榮向廠商拿不實之八十六年二月五日「福大茶行」空白茶
葉收據，填上金額二萬四千元，並由陳浤彰登載於其職務上所掌管之單據貼存紙上，
並持以行使報帳，再由會計朱台新製作傳票登錄後將該款項核銷，以完成支出手續，
陳浤彰取得二萬四千元後交給甲○○，甲○○因而獲得二萬四千元之不法利益，並造
成安養中心之損失。又該安養中心八十六年春節期間列帳報銷之致贈支援單位慰問金
｜官田鄉戶政事務所、湖山派出所、官田鄉公所清潔隊、烏山頭風景區招待所、六甲
郵局、六甲消防隊等六機關各四千元之款項，甲○○經陳浤彰、吳旻修、吳明昌、董
洪榮在表冊上蓋章報銷後，實際僅致贈「官田鄉戶政事務所」及「官田鄉公所清潔隊
」各三千元，餘款計一萬八千元甲○○明知違背法令，不予繳回，直接圖得自己之不
法利益等情，因而撤銷第一審關於甲○○部分不當之判決，改判上訴人甲○○連續對
於主管之事務直接圖利罪刑，固非無見。
惟查職工福利金係由企業組織所提撥，其提撥來源為企業創立時資本額、每月營業收
入、每月每位職工薪津等一定比例，又對於職工福利金有侵占或其他舞弊情事者，依
刑法各該條之規定處斷，此觀職工福利金條例第一條、第二條第一項、第十三條規定
甚明（見原審更(二)卷第四十頁），查本件上訴人動支之春節慰問金，係由安養中心之
福利金支付，依「行政院國軍退除役官兵輔導委員會附屬事業機構榮民員工福利委員
會設置要點」第十二點規定，各機構福利事業盈餘，除提公積金百分之二十外，餘由
福利委員會自行斟酌分配，有該要點可稽，則本件福利金是否屬公款，尚非無研求之
餘地。次查貪污治罪條例第六條將侵占持有之非公務私有財物罪，與圖利罪兩項，分
別規定於第三款、第四款及第五款，則其圖利行為，仍以不合於該條例各條款特別規
定者，始有第四款或第五款概括規定之適用。查本件上訴人假藉春節慰問金名義領出
四萬八千元後，竟將其中之四萬二千元中飽私囊，似已將其持有之財物實行不法領得
之意思，即與侵占罪之構成要件相當，原判決遽論以圖利罪，亦難謂無適用法則不當
之違誤。以上諸端，或為上訴意旨所指摘，或為本院得依職權調查之事項，應認原判
決仍有撤銷發回更審之原因。至上訴人被訴不另諭知無罪部分，本於裁判不可分原則
，應一併發回更審，以資適法。
據上論結，應依刑事訴訟法第三百九十七條、第四百零一條，判決如主文。
中      華      民      國    九十二    年      二      月     二十     日
                              最高法院刑事第十一庭
                                  審判長法官  呂  潮  澤
                                        法官  白  文  漳
                                        法官  陳  世  雄
                                        法官  孫  增  同
                                        法官  林  開  任
      右正本證明與原本無異
                                              書  記  官
中      華      民      國    九十二    年      二      月    二十七    日


司法院資訊處製作；財團法人民間司法改革基金會備份。
